臺灣高等法院高雄分院民事判決　九十一年度上字第二二二號
　　上　訴　人　　甲○○
　　訴訟代理人　　王炯棻律師
　　複代理人　　　黃永隆律師
　　上　訴　人　　乙○○
　　　　　　　　　丙○○
　　訴訟代理人　　何俊墩律師
　　　　　　　　　李宏文律師
　　　　　　　　　李玲玲律師
當事人間請求損害賠償等事件，上訴人對於中華民國九十一年七月二十九日台灣高雄
地方法院八十九年度訴字第三五一三號第一審判決提起上訴，本院於九十三年一月七
日言詞辯論終結，判決如下：
    主      文
兩造上訴均駁回。
第二審訴訟費用由兩造各自負擔。
    事      實
甲、上訴人甲○○方面：
壹、聲明：
一、上訴聲明：求為判決：
（一）原判決廢棄。
（二）駁回對造在第一審之訴。
（三）訴訟費用由對造負擔。
二、答辯聲明：
（一）對造之上訴駁回。
（二）訴訟費用由對造負擔。
貳、陳述：除與原判決記載相同者，茲引用之外，補稱：
一、查　鈞院九十一年上更(一)字第一八三號刑事判決固論處上訴人甲○○有罪，然該
    判決認事用法均有違誤，上訴人已於期間內提起上訴，在尚未定讞之前，應推定
    上訴人為無罪。對造主張上訴人甲○○偽造「婦女子宮頸抹片轉診及未診之評估
    研究計劃」（下稱研究計劃）研究人員之經歷說明書，但無任何證據，故前三審
    以無犯罪證據，撤銷發回，雖鑑定報告有字跡相近之結論，但均屬不能確認、不
    能證明犯罪，而應諭知無罪，此有最高法院八十二年台上字第一六八七號判決可
    參，且警大鑑定報告第１點之「相近」是指上方「字跡」，非指下方之「簽名」
    ，故不涉及計劃書學經表說明書下方被上訴人二人之簽名，顯然警大鑑定報告並
    未認為上訴人冒簽被上訴人二人簽名，而警大鑑定報告第２點簽名相近，是經授
    權之「甲○○」三字姓名簽名相近，均為甲○○姓名，故並不涉及偽造。
二、上訴人乙○○、丙○○請求損害賠償於法無據：
（一）查上訴人乙○○、丙○○二人要求加入研究計劃，上訴人甲○○始量身定做此
      一計劃內容，否則上訴人甲○○大可以邀在高雄地區之醫師為協同主持人，何
      須以遠在台南工作之上訴人乙○○、丙○○二人為協同主持人？故上訴人乙○
      ○、丙○○二人確係知情且同意參與研究計劃，再者擔任衛生署學術研究計劃
      之主持人或協同主持人，係一項殊榮，為榮譽之事，何來損害可言？該研究計
      劃因衛生署未能提供相關電腦資料而無法完成，並無對造所稱詐領研究經費情
      事，且上訴人乙○○、丙○○二人僅列名研究計劃，而不涉及任何研究計劃項
      目，研究計劃中並未編列以乙○○、丙○○二人名義領款項目，其二人亦並未
      被訴或科罰，故對造謂遭認為同流合污共同偽造詐領致名譽受損云云，並非實
      在。
（二）民法第十九條規定「姓名權受侵害者，得請求法院除去其侵害，並得請求損害
      賠償」，學者通說認為與民法第十八條比較觀之，姓名權受侵害時，被害人並
      無撫慰金請求權，即在台灣高等法院八十五年訴字第五號裁判亦同此解，必侵
      害姓名權同時妨害其名譽才可依民法一九五條請求精神上賠償，故對造主張姓
      名權受侵害而要求精神上賠償，並無依據，退步言之，即令上訴人甲○○確有
      未經同意使用乙○○、丙○○姓名，但因列名研究計劃協同主持人，對其有名
      譽上之幫助，並無侵害其名譽之情事，自無精神上賠償可言。原審判決引最高
      法院五十年台上字第一一一四號判例作為姓名權受侵害者得請求精神賠償之依
      據，查該判例已為最高法院九十一年度第八次民事庭會議決議不再援用，是以
      單純侵害姓名權並不得請求精神上損害賠償。
（三）侵權行為成立之客觀要件須有損害之發生，蓋民事損害賠償，以填補被害人所
      受損害為目的，若無損害發生，雖行為人之行為不法，亦不構成侵權行為，自
      無賠償問題，而所謂損害，有財產上之損害及非財產上之損害，皆由被害人舉
      證證明其確受有損害，及受損害之程度，始能請求賠償，本件上訴人乙○○、
      丙○○泛稱其受有精神上之痛苦，但未舉證證明之，自不足認定受有損害。依
      一般社會通念，列名學術研究計劃，可提升學術聲望及醫學界地位，係屬榮譽
      應無損害，舉證如下：證人林相如醫師於高雄地院刑庭八十八年訴字第六三三
      號案證述「參與研究計劃對當事人確實是一種榮譽」，同前案號證人蘇建銘證
      述「子宮頸抹片計劃是我主動向許某要求參加，參加該計劃對我是個榮譽」，
      謝維銓教授書函說明「加入協助衛生署研究計劃是榮譽的好事，有助於社會公
      益，沒有損害」，李宗派稱「參加研究計劃申請是一種榮譽，是沒有壞處或損
      害的」。且查研究計劃發表論文對渠等有益，不僅有助於在醫界之榮銜，且因
      被上訴人乙○○任職公立醫院，有助其績效評估，有利於獎勵金之獲得，對被
      上訴人而言有實質之好處，並無損害可言。
（四）上訴人乙○○、丙○○主張姓名權受侵害該當於民法第一九五條其他人格法益
      云云，查民法第一九五條人格法益受損須「情節重大」，方足以請求損害賠償
      ，本件即令上訴人乙○○、丙○○姓名受侵害，亦無貶低其客觀上之價值，反
      而提昇其學術聲望界地位，自無「不法侵害人格法益而情節重大者」之情事，
      且參其立法理由以「俾免掛漏並杜浮濫」，足見並非姓名權受損即可援引民法
      第一九五條而為請求，且姓名權受損之情形，法律特別規定於第十九條，自不
      適用民法第一九五條。倘鈞院認為本件上訴人甲○○有侵害上訴人乙○○、丙
      ○○之姓名權，亦僅能依民法第十九條請求賠償，但因其二人根本未能證明其
      有何損害，自不得請求賠償，至於道歉啟示之刊登更無必要，因道歉啟示係屬
      回復名譽之適當處分，自以該當民法第一九五條之情事為要件，與本件事實不
      符，自無刊登道歉啟事之必要，且研究計劃早已於八十七年八月十三日取消，
      此有衛生署及高雄醫學院函可稽，故亦無除去或防止或禁止之必要，且研究計
      劃係機密，並沒有公開，衛生署研究計劃合約書明文規定禁止，故並無刊登道
      歉啟示之必要。
參、證據：除援用第一審所提證據外，補提行政院衛生署簡便行文表、私立高雄醫學
    院函、行政院衛生署函文、畢業證書、博士學位論文、行政院衛生署所屬醫院績
    效評核原則、法務部調查局函、中央警察大學函、警政署刑事警察局鑑驗通知書
    及函、高雄地院八十八年訴字第六三三號證人蘇建銘筆錄、同案號證人林相如筆
    錄、謝維銓書面函、李宗派書面函（以上均影本各一件）、減報影本三件為證。
乙、上訴人乙○○、丙○○方面：
壹、聲明：
一、上訴聲明：求為判決：
（一）原判決關於駁回上訴人乙○○、丙○○第一審其餘之訴及該部分假執行之聲請
      暨命負擔訴訟費用部分之裁判均廢棄。
（二）右項廢棄部分，上訴人甲○○應再賠償上訴人乙○○、丙○○每人各新台幣（
      下同）捌拾萬元整並均自九十一年二月廿七日起至清償日止，按年息百分之五
      計算之利息。
（三）第一審廢棄部分及第二審訴訟費用均由對造負擔。
二、答辯聲明：對造之上訴駁回。
貳、陳述：除與原判決記載相同者，茲引用之外，補稱：
一、本件甲○○偽造文書刑事部分，業經　鈞院刑事庭以九十一年度上更(一)字第一八
    三號判決，判處其連續行使偽造私文書，足以生損害於公眾及他人，處有期徒刑
    一年，緩刑三年在案，足見甲○○確實偽冒上訴人乙○○、丙○○之名義及簽名
    ，顯係侵權行為。
二、甲○○確實未經上訴人乙○○、丙○○等同意於研究計劃第二十頁偽列上訴人二
    人為協同主持人，其中偽列上訴人乙○○執行本計劃之「協調、指導執行省立醫
    院計劃工作」，偽列上訴人丙○○執行本計劃之「協調、指導執行基層院所計劃
    工作」，又於計劃書第三十四頁及第三十五頁分別偽列上訴人二人之學經歷說明
    書，及偽造上訴人二人之簽名，並於研究計劃中偽稱其結合基層婦產科診所、省
    級婦產科醫院至教學醫院等各階層婦產科醫師之臨床經驗及實例，撰寫研究計劃
    ，而向行政院衛生署詐領研究經費二十八萬九千九百五十元得逞，待東窗事發始
    於八十七年八月三日將冒領之研究經費退還，被上訴人此舉經刊載於相關網路上
    ，造成行政院衛生主管機關及其他同業人員均懷疑上訴人二人是否與被上訴人同
    流合污，曾作出不可告人之詐欺勾當，上訴人等日後根本無法獲得衛生機關給予
    學術上之研究補助，上訴人乙○○、丙○○名譽受損極大，而被上訴人甲○○一
    再飾詞狡辯，毫無悔意，不但將偽冒責任推給患者游麗芬，又稱此舉可提升上訴
    人乙○○、丙○○二人之學術地位，含血噴人，企圖混淆真相，上訴人乙○○、
    丙○○二人之名譽不斷受到上訴人甲○○之加害，甲○○身為醫師，收入頗豐，
    上訴人乙○○、丙○○二人均係現業醫師，社會地位佳，原審判決判賠各二十萬
    元，殊嫌過低，對上訴人甲○○而言，根本不足掛齒，故甲○○才敢肆無忌憚，
    繼續於審判中飾詞狡辯，詆毀上訴人乙○○、丙○○名譽。
參、證據：除援用第一審所提證據外，補提甲○○親筆信函及信封、親筆簽名筆跡文
    件影本各十五件、刑事警察局鑑驗通知書及函影本一件、研究計劃書節錄影本七
    紙、本院九十一年度上更(一)字第一八三號刑事判決影本一件為證。
丙、本院依職權函調本院八十九年度上訴字第一七六六號與臺灣高雄地方法院八十八
    度訴字六三三號偽造文書刑事案卷，及臺灣高雄地方法院檢察署八十七年度偵字
    第二五七七六號、八十八年度偵字第三五二號偵查卷，並影印附卷。
    理      由
一、上訴人乙○○、丙○○起訴主張：上訴人乙○○係行政院衛生署台南醫院（下稱
    台南醫院）婦產科主治醫師，上訴人丙○○係婦產科診所開業醫師，均有良好之
    社會地位，而上訴人甲○○係私立高雄醫學院附設中和紀念醫院（下稱高雄醫學
    院）家庭醫學科主治醫師，上訴人甲○○於八十五年間未經上訴人乙○○、丙○
    ○同意，將上訴人乙○○、丙○○列名於其主持之「婦女子宮頸抹片轉診及未診
    之評估研究計劃」為協同主持人，並由上訴人甲○○自行填寫上訴人乙○○、丙
    ○○之研究人員經歷說明書，且於填表人簽章處偽簽上訴人乙○○、丙○○之名
    字，以示同意參加上開研究計畫，擔任計畫之協同主持人，再於八十五年十一月
    二十二日，持交高雄醫學院而行使之；嗣於八十六年七月一日由高雄醫學院與行
    政院衛生署簽訂行政院衛生署委託計畫合約書，由行政院衛生署委託高雄醫學院
    負責執行上開計畫，並以上訴人甲○○為計畫主持人，上訴人甲○○繼之於八十
    七年五月向高雄醫學院領取上開研究計劃之業務費使用。是上訴人甲○○未經同
    意，逕將上訴人乙○○、丙○○列為前揭計畫之協同主持人，並偽造上訴人乙○
    ○、丙○○之研究人員學經歷說明書，自屬侵害上訴人乙○○、丙○○之姓名權
    。上訴人乙○○、丙○○既經上訴人甲○○列為協同主持人，恐遭人誤會係與上
    訴人甲○○同流合污，而受有精神上之損害，依民法第十九條、第一百八十四條
    、第一百九十五條規定自得請求上訴人甲○○除去該侵害，並賠償上訴人之精神
    上損害。爰請求上訴人甲○○應給付上訴人乙○○、丙○○各一百萬元，及均自
    九十一年二月二十七日（訴狀繕本送達翌日）起至清償日止，按年息百分之五計
    算之利息；暨上訴人甲○○應於聯合報、中國時報及自由時報全國版報頭下（旁
    ）登報如原判決附件所示之道歉啟事一日等情。（原審判決上訴人甲○○應給付
    上訴人乙○○、丙○○各二十萬元，及均自九十一年二月二十七日起至清償日止
    ，按年息百分之五計算之利息；並應於聯合報、中國時報及自由時報全國版報頭
    下（旁）登報如原判決附件所示之道歉啟事一日；而駁回上訴人乙○○、丙○○
    其餘請求。兩造各就其敗訴部分上訴）。
二、上訴人甲○○則以：伊於八十五年間，曾口頭詢問上訴人乙○○、丙○○是否參
    加研究計畫，當時其二人均欣然同意，伊始將上訴人乙○○、丙○○列名研究計
    畫之協同主持人，自無侵害姓名權之情事；又因伊之助理游麗芬之疏忽，未將研
    究人員學經歷說明書交給上訴人乙○○、丙○○簽名，伊並未偽造簽名。且因伊
    與妻蔡佩玲感情不睦，發生爭吵，上訴人乙○○、丙○○始誣指伊未經其等同意
    ，偽造研究人員學經歷說明書；另研究計畫並未限制參與研究之最低人數，得僅
    由伊一人完成該計畫，茍非參與研究計畫係屬榮銜，而上訴人乙○○、丙○○均
    為伊之姻親，伊實無必要將不同意且資歷較伊為淺之上訴人乙○○、丙○○列為
    協同主持人。而依一般社會通念，列名學術研究計畫，可提升學術聲忘及醫學界
    地位，係屬榮譽應無損害，自無侵害姓名權可言等語，資為抗辯。
三、查上訴人乙○○、丙○○主張上訴人甲○○將其列名「婦女子宮頸抹片轉診及未
    診之評估研究計劃」之協同主持人之事實，有行政衛生署八十七年度科技研究發
    展計畫書附於台灣高雄地方法院檢察署八十七年度偵字第二五七七六詐欺卷內可
    稽（該偵查卷第二五頁），且該計畫書所附之上訴人之研究人員經歷說明書上相
    關資料及填表人簽章處之上訴人乙○○、丙○○簽名（見偵查卷第三二、三三頁
    ），均非上訴人乙○○、丙○○所填寫，復為上訴人甲○○所不爭執，且上訴人
    甲○○偽造上開上訴人乙○○、丙○○署名之行為，業經本院九十一年度上更(一)
    字第一八三號刑事判決其罪刑在案，經本院函調該刑事相關案卷核明，自可信上
    訴人乙○○、丙○○上開主張為真實。上訴人甲○○固抗辯稱：伊將上訴人乙○
    ○、丙○○列為研究計畫之協同主持人，事先已徵得上訴人乙○○、丙○○之口
    頭同意，係伊之助理游麗芬負責填寫研究人員經歷說明書，其上乙○○、丙○○
    之簽名亦係游麗芬所簽，係游麗芬之疏忽，未將該研究人員經歷說明書交由上訴
    人乙○○、丙○○簽名所致，伊事先並不知情云云。惟查：
（一）上訴人乙○○、丙○○否認有同意之情事，且查上述「婦女子宮頸抹片轉診及
      未診之評估研究計畫」雖未限制參與研究人數，惟參與研究人員是否合理，皆
      列為研究計畫審查項目之一，此有刑案卷內所附行政院衛生署八十九年九月十
      三日衛署科字第０八九００一日六七六號函可憑，則參與研究人員員額是否合
      理，本屬審查項目之一；而上訴人甲○○於該研究計畫第十三頁關於「四、實
      施方法及進行步驟」最後一段亦記載：「考慮到健保法規的規定與實際檢查婦
      女的分布，因此本計畫研究相關主持人包括了家庭醫學科、婦產科、病理科專
      業人員、及公共衛生專家以全方位方式探討問題，同時在跨院合作方面，由醫
      學院之醫學中心、省立醫院、市立醫院、開業基層醫師，及國外大學合作，以
      期能徵詢各方多種寶貴意見。以此研究計畫組合方式，以期擴展本研究之周全
      性及分工之專業性」等語，顯然上訴人甲○○於該研究計畫亦強調該計畫係由
      各領域專家參與，及各級醫院、診所、學校合作，以突顯系爭研究計畫之周延
      性及專業性。而上訴人乙○○、丙○○係分屬省立台南醫院婦產科主治醫師及
      私人婦產科診所負責人，屬於基層醫療機構，此為上訴人甲○○所不否認，則
      上訴人乙○○、丙○○之參與，顯可加強該研究計畫之周延性及分工之專業性
      ，則上訴人甲○○為增加其研究計畫通過審查之機率，未經上訴人乙○○、丙
      ○○同意，而擅自將其姻親即上訴人乙○○、丙○○列為協同主持人，亦屬可
      能而與常理無違，故上訴人甲○○又辯稱研究計畫中，並未限制參與研究之最
      低人數，得僅由其一人完成該計畫，茍非參與研究計畫係屬榮銜，且上訴人乙
      ○○、丙○○均為其姻親，其實無必要將不同意且資歷較其為淺之上訴人乙○
      ○、丙○○列為協同主持人云云，並資為其已得上訴人乙○○、丙○○二人之
      同意之抗辯，即無足採。再參以上訴人甲○○對其將本件研究計畫之研究員何
      鐵樑、張家禎、黃志中，協同主持人李昭男等人列名其上，均未經各該人等之
      同意等情，並不爭執，且自八十六年七月一日上訴人甲○○開始執行研究計畫
      起，至八十七年七月間終止研究計畫止，上訴人甲○○從未將本件研究計畫之
      相關內容、進行狀況等事告知上訴人乙○○、丙○○及其他研究人員，則上訴
      人甲○○辯稱伊於八十五年間曾取得上訴人之同意，始將上訴人乙○○、丙○
      ○列名研究計畫之協同主持人云云，亦非可取。
（二）上訴人甲○○所稱游麗芬為其助理，研究人員經歷說明書，其上乙○○、丙○
      ○之簽名係游麗芬所簽等情，並不實在。查：
  １、上訴人甲○○所稱之游麗芬已於八十七年八月二十一日因精神官能症自大樓頂
      樓跳樓自殺身亡，有偵查卷內所附相驗屍體證明書影本一紙可稽（見該卷第二
      二一頁），且為兩造所不爭執，是游麗芬是否曾擔任上訴人甲○○之助理一事
      ，已無從予以傳喚查證。惟據證人即游麗芬之妹游麗玲刑案件一審審理中證稱
      ：伊係游麗芬之妹妹，伊不知道游麗芬曾受僱於甲○○，擔任助理，游麗芬係
      透過伊，找甲○○看鼻竇炎病，僅係純綷醫病關係而已；游麗芬已結婚十幾年
      ，並未與伊住在一起，但游麗芬每天都會與伊通電話，因游麗芬一直無工作等
      語（見該刑案一審八十八年九月三日訊問筆錄）；證人即游麗芬之丈夫何孟融
      亦於刑案一、二審審理中證稱：游麗芬於七十幾年間與伊結婚，結婚之前有工
      作，結婚後後就沒有；游麗芬有去看甲○○的門診，但從末聽說游麗芬曾擔任
      甲○○之助理；依游麗芬之個性及生活習慣，做什麼事情都會跟伊講，但從未
      向伊提及擔任甲○○助理之事，伊覺得很納悶等語（見刑案一審八十九年七月
      十八日訊問筆錄、刑案二審即八十九年上訴字第一七六六號九十年一月十八日
      訊問筆錄）。則依常理，游麗芬既長期擔任上訴人甲○○助理，然與之至為親
      密之丈夫及妹妹，竟均不知，豈有是理。再依上訴人甲○○所稱游麗芬自七十
      七年起，開始在學校及其私人辦公室幫忙文書處理工作，自八十四年起，其更
      開始固定支付游女每月六、七千元之報酬云云，但上訴人甲○○既長期僱用多
      年，竟未能提出其支付薪資、所得扣繳證明等確切之證據，資為游麗芬曾擔任
      其助理之證明，顯違常情而無可信。至上訴人甲○○就證人游麗玲、何孟融不
      知游麗芬生前曾擔任其助理乙節，固於八十八年訴字第六三三號案件中辯稱因
      研究計畫第十一條第一項明定：「計畫執行中及完成後，未經甲方同意，乙方
      不得擅自將執行情形及研究結果對第三者發表」，又第十三條亦明定：「乙方
      計畫主持人及參與計畫工作人員，均應嚴守委託合約內容及甲方之業務機密，
      計畫主持人有告知參與計畫人員之義務」，伊並曾約束游麗芬嚴守保密義務，
      故游麗玲及何孟融不知游麗芬擔任伊之助理一事云云。然查此僅係禁止參與計
      畫人員，對外發表計畫執行情形及研究結果，而非禁止游麗芬告知家人擔任上
      訴人甲○○助理，亦即倘游麗芬確實擔任上訴人甲○○之助理，並參與上開研
      究計畫之執行，則依上開約定，亦僅禁止游麗芬不得將計畫執行情形向游麗玲
      或何孟融透漏，而非禁止其向家人透露長期擔任上訴人甲○○助理一事，是上
      訴人甲○○此部分所辯，亦難採信。
　２、又證人李宗派固於刑案一審時到庭證稱其於八十三年間被邀請至高雄醫學院講
      課時，曾由家醫科主任劉宏文介紹全科的醫師、護士、祕書、助理予伊，當時
      伊即知游麗芬係上訴人甲○○之助理等語，惟查劉宏文本人並未聽過上訴人甲
      ○○有位游助理一節，業據證人劉宏文證述無訛（見刑案一審卷(二)第三七三、
      三七四頁），劉宏文本人既不曾聽過上訴人甲○○有位游助理，又如何於八十
      三年間，介紹游助理予李宗派認識；又李宗派長期居住美國，僅被邀請時始返
      國講課，而上訴人甲○○之主任劉宏文尚且不知且未聽聞游麗芬為上訴人甲○
      ○之助理，則證人李宗派又如何在其返國講課之短暫時間內，即知游麗芬此人
      ，且其所述，亦與證人游麗玲及何孟融上開證述相異，而證人李宗派為上訴人
      甲○○博士論文之海外指導教授，為上訴人甲○○所不爭，顯見證人李宗派與
      上訴人甲○○關係非淺，則其所為證言自較與上訴人甲○○毫無關係之證人游
      麗玲及何孟融之證言，較有偏頗之虞，是證人李宗派上開證詞，自不足採。至
      證人蘇建銘於刑案一審八十八年十二月十日審理中固證稱：有人告訴伊，有位
      上訴人甲○○之助理與之聯絡等語，然該助理是否係游麗芬，則非其所知，是
      其證言，亦難據為對上訴人甲○○所稱游麗芬任其助理之認定。
  ３、再游麗芬之病歷影本，雖載有「Job: Dr. Hsu」、「行政秘書」等文字，惟依
      其所載文字內容，亦不足據以證明游麗芬確為上訴人甲○○之助理；另何孟融
      雖出具書函，感謝上訴人甲○○同意游麗芬協助處理研究事務，惟該書函係因
      何孟融辦喪事期間，心情不佳未注意其上之記載下所簽署，亦據何孟融於刑案
      一審八十九年七月十八日審理時證實，自亦不能據此為游麗芬擔任上訴人甲○
      ○助理之證明。另上訴人甲○○固另提出其上有「游麗芬」簽名之「八十七年
      七月九日留言單」、「八十七年八月十四日說明書」、「八十七年八月十五日
      說明函」，以資證明游麗芬確為其助理一事，惟上開「留言單」、「說明書」
      及「說明函」等三件其上「游麗芬」簽名之筆跡，經八十九年上訴字第一七六
      六號案件送請內政部警政署刑事警察局鑑定結果，上開「留言單」、「說明書
      」及「說明函」上「游麗芬」簽名之筆跡，與上訴人甲○○提出游麗芬於八十
      七年七月間分別於太平洋百貨公司、大統百貨公司、大立伊勢丹百貨公司消費
      刷卡單影本上「游麗芬」之簽名筆跡，並不相符，此有內政部警政署刑事警察
      局九十年十二月六日刑鑑字第二二二五三三號鑑驗通知書附於上開刑事卷內足
      稽。而上訴人甲○○以游麗芬於百貨公司消費刷卡之簽帳單，抗辯游麗芬能刷
      卡簽帳，應能處理行政文書工作等節，顯係主張該簽帳單係游麗芬所親簽，惟
      依前揭鑑定結果，既與「留言單」、「說明書」及「說明函」上「游麗芬」簽
      名之不相符合，顯係他人以假亂真模擬書寫，非屬游麗芬親筆書寫，自不能以
      該「留言單」、「說明書」及「說明函」而認游麗芬係上訴人甲○○之助理。
      準此，上訴人甲○○抗辯游麗芬係其助理乙節，顯有可疑。
  ４、且縱認上訴人甲○○所辯游麗芬係伊之助理乙節屬實，惟上訴人甲○○主持該
      研究計畫，邀請研究人員分別擔任協同主持人或研究員參與研究計畫，衡情自
      應由擔任協同主持人之上訴人乙○○、丙○○出面邀請相關研究人員，始為正
      當，豈有由助理出面徵詢研究人員意見之理；且依前開研究人員學經歷說明書
      所載，其內容除須詳載研究人員之年籍資料外，尚須就研究人員之學經歷、歷
      年之服務單位、曾參與或研究中之研究計畫詳載，是該學經歷說明書，理應由
      參與研究計畫人員親自填寫，或由參與研究計畫人員提供相關資料而授權他人
      填寫，較能確保記載之正確性及完整性；又為何上訴人甲○○僅透過其助理游
      麗芬徵詢研究員何鐵樑、張家禎、黃志中，協同主持人李昭男之參與意願，並
      未由上訴人甲○○本人親自徵詢？而對於上訴人乙○○、丙○○則由上訴人甲
      ○○本人徵詢其等之意見，非僅透過助理徵詢參與意願？殊堪置疑。準此，上
      訴人甲○○辯稱由游麗芬與研究人員聯絡，並由游麗芬參考醫師名冊、教職員
      工名冊及研究論文等資料，填寫研究人員經歷說明書，惟因游麗芬之疏忽，未
      將該研究人員經歷說明書交給上訴人乙○○、丙○○簽名，及徵詢研究人員參
      與之意願云云，均與常情有違，顯難採信。且上訴人甲○○對其所辯游麗芬未
      將研究人員經歷說明書交由上訴人乙○○、丙○○簽名，及游麗芬未徵詢參與
      研究人員之意見，伊事先均不知等情，並未舉證以實其說，自無足採。
（三）至上訴人甲○○另辯稱：係因伊與其妻蔡佩玲感情不睦，發生爭吵，對造上訴
      人始誣指伊未經其等同意，偽造研究人員學經歷說明書；且研究計畫並未限制
      參與研究之最低人數，得僅由伊一人完成該計畫，茍非參與研究計畫係屬榮銜
      ，且對造上訴人均為伊之姻親，伊實無必要將不同意且資歷較上訴人甲○○為
      淺之上訴人乙○○、丙○○列為協同主持人等語。經查：上訴人乙○○自上訴
      人甲○○於八十七年五月二日傷害蔡佩玲後，即與上訴人甲○○互為告訴，為
      兩造所不爭執，惟尚難執此逕認上訴人乙○○、丙○○於本件之指述不實。又
      前揭研究計畫雖未限制參與研究人數，惟參與研究人員是否合理，皆列為研究
      計畫審查項目之一，此有行政院衛生署八十九年九月十三日衛署科字第０八九
      ００一四六七六號函附於八十八年訴字六三三號卷內可憑，則參與研究人員員
      額是否合理，本屬審查項目之一；且上訴人甲○○於研究計畫第十三頁關於「
      四、實施方法及進行步驟」最後一段亦記載：「考慮到健保法規的規定與實際
      檢查婦女的分布，因此本計畫研究相關主持人包括了家庭醫學科、婦產科、病
      理科專業人員、及公共衛生專家以全方位方式探討問題，同時在跨院合作方面
      ，由醫學院之醫學中心、省立醫院、市立醫院、開業基層醫師，及國外大學合
      作，以期能徵詢各方多種寶貴意見。以此研究計畫組合方式，以期擴展本研究
      之周全性及分工之專業性」等語，顯然上訴人甲○○於該研究計畫亦強調係由
      各領域專家參與，及各級醫院、診所、學校合作，以突顯研究計畫之周延性及
      專業性，而上訴人乙○○、丙○○係分屬衛生署台南醫院婦產科主治醫師，及
      私人婦產科診所負責人，屬於基層醫療機構，則上訴人之參與，顯可加強該研
      究計畫之周延性及分工之專業性，而非僅聊備一格，是上訴人甲○○為增加其
      研究計畫通過審查之機率，未經上訴人之同意，而擅自將其姻親即上訴人乙○
      ○、丙○○列為協同主持人，亦與常理無違。是以上訴人甲○○上開抗辯，亦
      不足採。
（三）上訴人甲○○以偽造之上開將上訴人乙○○、丙○○列名為協同主持人之研究
      計畫等文書，冒用他人名義請領款項，存入其自己帳戶，其主觀上有不法所有
      之意圖，客觀上有以詐術使人陷於錯誤行為，應成立詐欺取財罪，業據上開刑
      事判決處刑在案，其認定事實與本院上開認定相同，是刑案證據資料自足供本
      件參酌。
四、按姓名權受侵害者，得請求法院除去其侵害，並得請求損害賠償，民法第十九條
    定有明文。而所謂姓名權之侵害，指侵害他人使用姓名之權利，如未經他人之同
    意，而使用他人姓名，即係侵害姓名權之態樣之一；且姓名權受侵害者，得請求
    財產上及非財產上之損害賠償（最高法院五十年台上字第一一一四號判例參照）
    。查本件上訴人甲○○未經上訴人乙○○、丙○○之同意，逕將上訴人乙○○、
    丙○○列名為「婦女子宮頸抹片轉診及未診之評估研究計劃」之協同主持人，並
    偽造上訴人乙○○、丙○○二人之簽名於該研究計畫之研究人員學經歷說明書上
    等事實，已如前述，而上訴人甲○○所為侵害上訴人乙○○、丙○○之姓名權之
    行為，係為增加其研究計畫通過審查之機率，以便利其獲得衛生機關給予研究補
    助經費，但上訴人甲○○卻於領取補助費後，又終止研究計畫退還經費，則上訴
    人乙○○、丙○○主張其等可能日後因此根本無法獲得衛生機關給予學術上之研
    究補助，其等名譽受損極大云云，堪信為實在。上訴人甲○○抗辯稱伊將上訴人
    乙○○、丙○○列名為研究計畫之協同主持人，對其等而研有實質好處，並無損
    害可言，自不得依民法第十九條規定請求賠償，其請求刊登道歉啟事更無必要，
    且依民法第一百九十五條規定其他人格法益受損須情節重大始可，即令上訴人乙
    ○○、丙○○姓名受侵害，亦無貶低其客觀上價值，自無情節重大之情事云云，
    依上開說明，尚無可採。
五、綜據上述，上訴人乙○○、丙○○以其等之姓名權受上訴人甲○○侵害，依民法
    第十九條之規定請求上訴人甲○○賠償非財產上之損害，及排除侵害姓名權之適
    當處分，即屬有據。經審酌上訴人乙○○為大學畢業，現擔任衛生署台南醫院主
    治醫師，名下有土地十筆，總值一千四百二十七萬七千三百二十三元、房屋九筆
    ，總值二百三十七萬三千六百六十六元，一九九五年份一九八四ＣＣ之汽車一部
    ，投資五筆，總值六百四十四萬八千三百八十元，八十七年度至八十九年度薪資
    所得額分別為二百零七萬五千二百零五元、一百九十三萬八千八百三十二元、一
    百九十五萬三千七百七十七元；上訴人丙○○為大學畢業，現係婦產科診所開業
    醫師，名下有土地二筆，總值八十四萬一千三百六十四元，房屋一筆，總值一百
    五十八萬五千七百元，一九九九年份一九八四ＣＣ之汽車一部，八十七年度至八
    十九年度執業所得額分別為一百八十四萬八千四百七十元、二百零八萬三千一百
    零一元、二百七十四萬一千八百七十九元。而上訴人甲○○為高醫家庭科主治醫
    師，名下有一九八九年份一四九三ＣＣ之汽車一部，八十七年度至八十九年度薪
    資所得額分別為二百二十七萬零七百五十九元、二百四十萬一千一百七十一元、
    二百五十九萬八千二百十二元；以上各情，有原審卷附之上訴人乙○○、丙○○
    ，上訴人甲○○等人之歸戶財產查詢清單及八十七年至八十九年度所得稅核定通
    知書可憑，並為兩造所不爭。又上訴人甲○○未經對造上訴人之同意，逕將對造
    上訴人列名研究計畫之協同主持人，且自八十七年十一月對造上訴人提出偽造文
    書、詐欺刑事告發迄今已逾三年，上訴人甲○○始終否認犯行及有侵害上訴人乙
    ○○、丙○○姓名權之情事等兩造之經濟狀況、社會地位，與上訴人乙○○、丙
    ○○所受之損害等一切情狀，認上訴人乙○○、丙○○各請求上訴人甲○○賠償
    二十萬元為適當公允，超過部分之請求尚嫌過高，尚屬無據。另審酌自對造上訴
    人提出刑事告發迄今已逾三年，上訴人甲○○猶否認犯行，並參酌本件對造上訴
    人現均居住於台南市，而上訴人甲○○現居住於高雄市，又涉及遭冒名參與本件
    研究計畫之醫師人數眾多，經審酌上訴人乙○○、丙○○請求上訴人甲○○刊登
    啟事之內容亦屬妥適，是上訴人乙○○、丙○○請求上訴人甲○○應於聯合報、
    中國時報及自由時報全國版報頭下（旁）刊登如原判決附件所示之道歉啟事一日
    ，係應屬除去侵害上訴人乙○○、丙○○姓名權之適當處分，應予准許。從而，
    上訴人乙○○、丙○○各請求上訴人甲○○給付二十萬元，及自本件民事擴張訴
    之聲明狀送達翌日即九十一年二月二十七日起至清償日止，按年息百分之五計算
    之利息；及上訴人甲○○應於聯合報、中國時報及自由時報全國版報頭下（旁）
    刊登如原判決附件所示之道歉啟事一日，為有理由，應予准許；逾此部分之請求
    為無理由，不能准許。綜據上述，原審就上開應准許部分，為上訴人甲○○敗訴
    之判決，就上開上訴人乙○○、丙○○請求數額超過而不應准許部分，為駁回其
    訴之判決，均委無違誤，兩造各自上訴意旨均求予廢棄改判，皆非有理由，應予
    駁回。
六、至兩造其餘攻擊防禦之方法，核與判決之基礎不生影響，自不予一一論述，附此
    敘明。
七、據上論結，本件兩造之上訴均為無理由，依民事訴訟法第四百四十九條第一項、
    第七十八條、第八十五條第一項前段，判決如主文。
中　　　華　　　民　　　國　　九十三　　年　　　一　　　月　　　二十　　日
                                      　　民事第五庭
~B1審判長法　官　蔡明宛
~B2　　　法　官　曾錦昌
~B3      法　官　林健彥
正本係照原本作成。
如對本判決上訴，須於判決送達後二十日內向本院提出上訴狀，其未表明上訴理由者
，應於上訴後二十日內向本院提出上訴理由書（均須按他造當事人之人數附繕本）。
上訴時應提出委任律師或具有律師資格之人之委任狀，並依附註條文規定辦理。
中　　　華　　　民　　　國　　九十三　　年　　　一　　　月　　 二十　　 日
~B法院書記官　張明賢
附註：
民事訴訟法第四百六十六條之一：對於第二審判決上訴，上訴人應委任律師為訴訟代
理人，但上訴人或其法定代理人具有律師資格者，不在此限。
上訴人之配偶、三親等內之血親、二親等內之姻親，或上訴人為法人、中央或地方機
關時，其所屬專任人員具有律師資格並經法院認適當者，亦得為第三審訴訟代理人。
；第一項但書及第二項情形，應於提起上訴或委任時釋明之。
